【裁判字號】    95,台上,4629
【裁判日期】    950824
【裁判案由】    常業詐欺
【裁判全文】
最高法院刑事判決            九十五年度台上字第四六二九號
    上  訴  人  甲○○
                        10號.
                        16號.
上列上訴人因常業詐欺案件，不服台灣高等法院高雄分院中華民
國九十五年五月十八日第二審更審判決（九十四年度上更(一)字第
二八八號，起訴案號：台灣高雄地方法院檢察署八十七年度偵字
第二一八三○號），提起上訴，本院判決如下：
    主  文
原判決撤銷，發回台灣高等法院高雄分院。
    理  由
本件原判決撤銷第一審判決，依牽連犯從一重改判論處上訴人甲
○○共同常業詐欺（累犯）罪刑，固非無見。
惟查：(一)、第二審法院認為上訴有理由，或上訴雖無理由，而原
判不當或違法者，應將原審（指第一審）判決經上訴之部分撤銷
，刑事訴訟法第三百六十九條第一項前段定有明文。從而已確定
之部分（含第一審判決後未經上訴之部分及更審前已判決確定之
部分），既不在第二審法院審判之範圍，即不得再將之撤銷。本
件上訴人另被訴妨害公務部分，業於更審前已經判刑確定，並不
在原審審判之範圍，原審於撤銷改判時，自僅得就尚未確定之上
訴部分為之。乃原判決於主文第一項諭知「原判決（指第一審判
決）關於甲○○及其定執行刑部分均撤銷」，致將已經判刑確定
，不在其審判範圍之妨害公務部分，亦一併撤銷，自屬違誤（另
第一審判決僅有甲○○一人，原判決主文記載「關於甲○○……
」等字樣，亦屬贅餘）。(二)、被告之自白，非出於強暴、脅迫、
利誘、詐欺、疲勞訊問、違法羈押或其他不正之方法，且與事實
相符者，得為證據，刑事訴訟法第一百五十六條第一項定有明文
。如被告陳述其自白係出於不正之方法者，依同法條第三項前段
規定，即應先於其他事證而為調查，在未證明其自白係出於自由
意志前，不能逕採為判決之基礎。原判決認定上訴人與邱旭崑、
綽號「小胖」者及另一名不詳姓名者，共同實行本件犯罪，已引
用共犯邱旭崑於警詢時之自白，採為上訴人有罪判決之依據（見
原判決第五頁第三列至第十九列）。惟邱旭崑於審判中已供述：
「警察在警察局打我好幾下，他們要我找一個負責人出來，我就
講甲○○」、「甲○○不是負責人，當時是警察要我交出一個負
責人，我便說是甲○○」（見第一審卷第六十八頁背面、第一○
八頁）。而上訴人於審判中，已多次抗辯邱旭崑於警詢時之供述
，非出於自由意志，不得採為證據（見原審上訴卷第四十五頁、
更(一)卷第一三七頁、第一四一頁）。上開非出於自由意志之抗辯
是否屬實？攸關證據能力之有無，原審並未先於其他事證而為調
查，理由亦毫無說明，即逕以共犯邱旭崑在警詢時之自白，採為
上訴人論罪科刑之證據，亦有違誤。(三)、起訴書應記載犯罪事實
，刑事訴訟法第二百六十四條第二項第二款定有明文。本件偵查
卷及第一審卷均未附起訴書，原審之上訴審雖檢附起訴書之影印
本（見原審上訴卷第七頁至第九頁），惟該影印本係記載，上訴
人與邱旭崑等人「先後計騙取或竊取或搶奪乙○○、李清農、丙
○○、王雍翰、黃世志、吳炯廷、謝瑞元、丁○○等八人所有『
如附表』所示之物（行為人、行為時間、行為地點、行為方法、
被害人、所詐得之物『如附表』所示，……」等情（見原審上訴
卷第七頁背面第十三行至第十五行）。但該起訴書影本並無附表
，則檢察官所起訴上訴人與邱旭崑等人，「騙取或竊取或搶奪」
乙○○等八人之具體犯罪事實、起訴之範圍及各罪間之關係如何
？即屬無憑判斷。本院前次發回意旨，業已指出應檢附完整之起
訴書或命檢察官補正。乃原審於更審時並未予處理，仍自行認定
事實，而為裁判，非但與彈劾主義之原則有違，且其判決是否正
確，亦無從為法律上之判斷。(四)、原判決事實認定，本件由綽號
「小胖」者，在榮大當舖之「典當紀錄簿」上偽造丙○○之署押
一枚，以偽造典當紀錄，持交該當舖；並由另一名不詳姓名者，
在世聯當舖之「當票存根聯」上偽造黃世志之署押一枚，以偽造
當票，持交該當舖，成立行使偽造私文書罪（見原判決第二頁第
二十列至第二十三列、第三頁第一列至第七列）。理由並說明，
上訴人與邱旭崑、「小胖」及另一名不詳姓者，就前揭行使偽造
私文書犯行，有犯意之聯絡與行為之分擔，為共同正犯（見原判
決第十一頁第八列至第十一列）。但關於偽造、行使偽造私文書
部分，上訴人究竟「分擔」何項行為？原判決並未於事實明白認
定，復未說明所憑之證據及其認定之理由，已有未合。又原判決
所指之「典當紀錄簿」、「當票存根聯」，其影本已經附卷（見
第一審訴緝字第一○二號卷第二四○頁、第二三九頁），該「典
當紀錄簿」、「當票存根聯」究係當舖人員於收當時，自行製作
之文書（記載典當者之姓名備查）？抑或綽號「小胖」及另一名
不詳姓者，在上開文件上偽造之私文書？因攸關上訴人應否共負
偽造、行使偽造私文書責任，本院前次發回意旨業已指出應予查
明。乃更審時並未予調查審認，理由亦毫無說明，即遽行判決，
其違誤之情形仍然存在（另「典當紀錄簿」上，「丙○○」之姓
名計有二處，並非原判決所認定之一處，見第一審訴緝字第一○
二號卷第二四○頁，倘係署押，即與沒收有關，併此指明）。(五)
、有罪之判決書，其認定之事實及所載之理由必須互相適合，否
則即屬理由矛盾，其判決當然為違背法令。原判決事實認定，上
訴人自民國八十七年八月十二日起至同年九月十一日止，與邱旭
崑、「小胖」及另一名不詳姓名者，共犯常業詐欺罪（亦即包含
八十七年九月十一日，原判決附表《下稱附表》編號９所示部分
，見原判決第二頁第七列至第十六列）。但其理由卻說明，上訴
人「自八十七年八月十二日起至八十七年九月九日止，反覆實施
，顯係以此為業，賴以維生，所為係犯刑法第三百四十條之常業
詐欺罪」（見原判決第九頁第二十四列至第二十六列）。亦即於
論罪時，僅止於八十七年九月九日附表編號８部分，而將八十七
年九月十一日之部分排除，致其事實之認定與理由之說明，不相
適合，亦有理由矛盾之違誤。以上或為上訴意旨指摘所及，或為
本院得依職權調查之事項，應認原判決仍有撤銷發回更審之原因
。原判決說明不另為無罪諭知部分（即原判決理由丙所示之詐欺
、竊盜及搶奪部分），基於審判不可分原則，併予發回；原不得
上訴於第三審之行使變造特種文書部分，原判決認為與常業詐欺
、行使偽造私文書有牽連犯裁判上一罪關係，為上訴效力所及，
本院應併予審判。又刑法部分修正條文於九十四年二月二日公布
，並自九十五年七月一日施行，其中第五十五條之牽連犯、第五
十六條之連續犯及第三百四十條常業詐欺之規定，均已刪除，更
審時，應注意其比較適用，併此指明。
據上論結，應依刑事訴訟法第三百九十七條、第四百零一條，判
決如主文。
中    華    民    國  九十五  年    八    月  二十四  日
                      最高法院刑事第十一庭
                          審判長法官  謝  俊  雄
                                法官  陳  世  雄
                                法官  魏  新  和
                                法官  吳  信  銘
                                法官  徐  文  亮
      本件正本證明與原本無異
                                      書  記  官
中    華    民    國  九十五  年    八    月  二十八  日
                                                      Ｋ


司法院資訊處製作；財團法人民間司法改革基金會備份。
